【裁判字號】    95,訴,233
【裁判日期】    950724
【裁判案由】    行使偽造文書等
【裁判全文】
臺灣花蓮地方法院刑事判決               95年度訴字第233號
公  訴  人  臺灣花蓮地方法院檢察署檢察官
被      告  乙○○
上列被告因行使偽造文書等案件，經檢察官提起公訴（95年度偵
緝字第96號），本院判決如下：
    主  文
乙○○連續行使偽造私文書，處有期徒刑柒月。如附表一至四所
示偽造之署押，均沒收。
    事  實
一、乙○○自民國86年 3月26日起，至同年6月5日止，任職於美
    商安泰人壽保險股份有限公司臺灣分公司（下稱安泰保險公
    司），擔任花蓮地區保險業務員職務，負責收取保險費等業
    務。詎其因積欠友人丁○○債務未清，乃同意由其出面代丁○○支付丁○○及其子丙○○所應支付安泰保險公司之保險
    費，然乙○○因個人資金周轉不靈，無法支應，乃意圖為自
    己不法所有之概括犯意，及行使偽造私文書之概括犯意，先
    於92年 6月12日，在花蓮縣境某處，利用其所保管丁○○、
    丙○○之保險單上的字跡，以描繪方式，拓寫在安泰保險公
    司保險單借款約定書（保單號碼為：Ｚ000000000-00 ）上之
    借款人（要保人）簽名（章）欄及同意人（被保險人）簽名
    欄，同時接續分別偽簽「丁○○」及「丙○○」署押各1 枚
    後，隨後，其佯以丁○○及丙○○之名義，持上開約定書，
    在花蓮縣安泰保險公司花蓮地區服務處，向安泰保險公司佯
    稱丁○○（起訴書誤認為要保人及借款人為丙○○，容有誤
    會，應予更正）要以保險單質押借款新臺幣（下同）30萬 9
    千元，並持之交予安泰保險公司查核，致使安泰保險公司不
    疑有詐，而陷於錯誤，而同意核貸30萬 9千元，經乙○○再
    隨後在安泰保險公司保單貸款支票簽收條要保人簽收欄上，
    再偽簽「丙○○」署押 1枚，並持之交予安泰保險公司查核
    ，因而收受安泰保險公司所支付之同額支票後花用殆盡。嗣
    又承前概括犯意，於同年日11月20日（起訴書誤載為11月21
    日），再以同樣手法，先在安泰保險公司保險單借款約定書
    （保單號碼為：Ｚ000000000-0）上之借款人（要保人）簽名
    （章）欄及同意人（被保險人）簽名欄，同時分別偽簽「丁○○」及「丙○○」署押各 1枚後，並在服務人員（即見證
    人）欄亦偽簽「黃美雲」署押 1枚；另同時在安泰保險公司
    保險單借款約定書（保單號碼為：Ｚ000000000-0）上之借款
    人（要保人）簽名（章）欄及同意人（被保險人）簽名欄，
    同時接續分別偽簽「丁○○」及「丁○○」署押各 1枚後，
    並在服務人員（即見證人）欄亦偽簽「黃美雲」署押 1枚後
    ，佯以丁○○及丙○○之名義，持上開約定書，在花蓮縣安
    泰保險公司花蓮地區服務處，向安泰保險公司佯稱丁○○及
    丙○○要以保險單各質押借款30萬元及40萬元，致使安泰保
    險公司不疑有詐，而陷於錯誤，而同意如數核貸30萬元及40
    萬元，乙○○亦再隨後在安泰保險公司保單貸款支票簽收條
    要保人簽數欄上，再分別偽簽「丁○○」署押各 1枚，並持
    之交予安泰保險公司查核，因而收受安泰保險公司所支付之
    同額支票後花用殆盡，足以生損害於丁○○、丙○○及安泰
    保險公司之權益。嗣經丁○○於93年10月23日查覺有異，而
    經向安泰保險公司反應始循線查獲。
二、案經丁○○、丙○○及安泰保險公司分別訴由花蓮縣警察局
    花蓮分局報請臺灣花蓮地方法院檢察署偵辦。
    理  由
一、上揭事實，業據被告乙○○於本院審理時供承不諱，核與告
    訴人丁○○、丙○○及安泰保險公司分別指證情節大致相符
    ，並有保險單借款約定書、保單貸款支票簽收條影本各 3紙
    在卷可稽，本件事證明確，被告犯行已臻明確，並應依法論
    科。
二、查被告行為後，刑法於94年2月2日修正公布，於95年7月1日
    施行，其中刪除刑法第56條，修正第 2條、第25條、第26條
    、第33條、第55條規定。按行為後法律有變更者，適用行為
    時之法律，但行為後之法律有利於行為人者，適用最有利於
    行為人之法律，現行刑法第2條第1項訂有明文。此條規定乃
    與刑法第 1條罪刑法定主義契合，而貫徹法律禁止溯及既往
    原則，係規範行為後法律變更所生新舊法律比較適用之準據
    法，是刑法第2條本身雖經修正，但刑法第2條既屬適用法律
    之準據法，本身尚無比較新舊法之問題，應一律適用裁判時
    之現行刑法第 2條規定以決定適用之刑罰法律，先予辨明。
    又以本次刑法修正之比較新舊法，應就罪刑有關之共犯、未
    遂犯、想像競合犯、牽連犯、連續犯、結合犯，以及累犯加
    重、自首減輕暨其他法定加減原因（如身分加減）與加減例
    等一切情形，綜其全部罪刑之結果而為比較，最高法院95年
    5月23日著有95年度第8次刑庭會議決議可資參照。經查：
（一）刑法第339條第1項之詐欺取財罪，法定刑得科或併科銀元
      1,000元以下罰金，據修正後刑法施行法增訂第1條之1 ：
      「中華民國94年1月7日刑法修正施行後，刑法分則編所定
      罰金之貨幣單位為新臺幣。94年1月7日刑法修正時，刑法
      分則編未修正之條文定有罰金者，自94年1月7日刑法修正
      施行後，就其所定數額提高為30倍。但72年 6月26日至94
      年1月7日新增或修正之條文，就其所定數額提高為 3倍」
      及刑法第33條第 5款修正為：「主刑之種類如下：五、罰
      金：新臺幣 1千元以上，以百元計算之」等規定，是依修
      正後之法律，刑法第339條第1項之詐欺取財罪，除得除 5
      年以下有期徒刑、或拘役或科或併科罰金 1千元外，依上
      開規定所得科處之罰金刑最高為新臺幣 3萬元、最低為新
      臺幣 1千元；然依被告行為時之刑罰法律，即罰金罰鍰提
      高標準條例第 1條前段規定之提高倍數10倍及刑法第33條
      第5款規定之罰金最低額1元計算，該罪之罰金刑最高為銀
      元1萬元，最低額為銀元1元，若換算為新臺幣，最高額雖
      與新法同為新臺幣3萬元，然最低額僅為新臺幣3元。因此
      ，比較上述修正前、後之刑罰法律，自以純就犯詐欺取財
      罪而言，被告行為時關於科處罰金刑之法律較有利於被告
      。
（二）又刑法第56條連續犯之規定業於94年1月7日修正刪除，並
      於95年7月1日施行。是於新法修正施行後，被告之數犯罪
      行為，即須分論併罰。此刪除雖非犯罪構成要件之變更，
      但顯已影響行為人刑罰之法律效果，自屬法律有變更，依
      新法第2條第1項規定，比較新、舊法結果，仍應適用較有
      利於被告之行為時法律即舊法論以連續犯，此亦有最高法
      院95年度第8次刑事庭會議決議參照。
（三）再按被告行為後，刑法第55條後段之牽連犯規定亦於94年
      1月7經刪除，並於95年7月1日施行。是於新法修正施行後
      ，被告所為行使偽造文書犯行、詐欺取財犯行，即須分論
      併罰。比較新舊法之規定，修正後之規定對於被告較為不
      利，依刑法第2條第1項之規定，自應適用行為時且較有利
      於被告之法律，即刑法第55條後段之規定，從較重之一罪
      予以論處。
（四）綜合上述，各條文修正前、後之比較，揆諸前揭最高法院
      決議及修正後刑法第2條第1項前段、後段規定之「從舊、
      從輕」原則，自應適用被告行為時之法律，即修正前刑法
      之相關規定及罰金罰鍰提高標準條例第 1條前段規定，予
      以論處。
三、是核被告所為，係犯修正施行前刑法第216條、第210條之行
    使偽造私文書罪、第339條第1項之詐欺取財罪，被告於如附
    表一至四所示文件上偽造署押，分別為被告偽造各該私文書
    之階段行為，均不另論罪。又被告偽造如附表一至四所示之
    私文書後，復交付予安泰保險公司以行使，其中偽造私文書
    之低度行為為行使偽造私文書之高度行為所吸收，亦均不另
    論罪。再查，先後多次行使偽造私文書及詐欺取財之犯行，
    均在新法施行前，且均係時間緊接，手段相近，罪名與犯罪
    構成要件相同，顯係基於概括犯意而為，為連續犯，應依修
    正前刑法第56條之規定，分別依連續犯之規定論以一罪，並
    均加重其刑。復查，被告連續行使偽造私文書之及連續詐欺
    取財之犯行，均於新法修正施行前，且有方法、目的之牽連
    關係，應依修正前刑法55條後段之規定，從一重論以連續行
    使偽造私文書罪處斷。
四、爰審酌被告雖於81年間犯有賭博罪，經法院判處罰金7000元
    ，於81年6月4日執行完畢之前科紀錄，有臺灣高等法院被告
    前案紀錄表在卷可參，雖非累犯，但可知被告素行欠佳，理
    應謹言慎行，詎其甫到任保險公司未久，竟不思戮力從公，
    反乘機利用業務上的機會，假冒客戶名義來詐騙安泰保險公
    司，行徑實有議之處，原應予重懲，惟念被告犯罪所得共計
    1百萬9千元，事後業已歸還安泰保險公司20萬元，現今尚有
    80萬元未清償，及事後尚知悔改，於本院審理時坦承犯行，
    現今從事粗重工作謀生，家中尚有二位幼子待扶育，經濟狀
    況欠佳等情，量處如主文所示刑期，以示懲儆。
五、末查，被告所偽造如附表一至四所示之署名，均應依舊刑法
    第 219條之特別規定，宣告沒收之。至被告偽造如附表一至
    四所示之私文書，已經被告持以行使，分別交付予安泰保險
    公司所有，已非屬被告或其共犯所有之物，自無依刑法第38
    條第1項第2款、第3款規定宣告沒收之餘地，附此說明。
據上論斷，應依刑事訴訟法第299第1項前段，刑法第2條第1項前
段、95年7月1日修正施行前刑法第56條、第339條第 1項、第216
條、第210條、第55條後段、第219條，罰金罰鍰提高標準條例第
1條前段，判決如主文。
本案經檢察官甲○○到庭執行職務。
中    華    民    國    95    年    7     月    24    日
                        臺灣花蓮地方法院刑事第二庭
                            法    官    李  豫  雙
上列正本證明與原本無異。
如對本判決不服，應於送達後10日內，向本院提出上訴狀（應抄
附繕本）告訴人或被害人如對於本判決不服者，應具備理由請求
檢察官上訴，其上訴期間之計算係以檢察官收受判決正本之日期
為準。
                            書記官
中    華    民    國    95    年    7     月    26    日
附錄本判決論罪之法律條文：
中華民國刑法第339條：
意圖為自己或第三人不法之所有，以詐術使人將本人或第三人之
物交付者，處五年以下有期徒刑、拘役或科或併科一千元以下罰
金。
以前項方法得財產上不法之利益或使第三人得之者，亦同。
前二項之未遂犯罰之。
中華民國刑法第216條：
行使第二百十條至第二百十五條之文書者，依偽造、變造文書或
登載不實事項或使登載不實事項之規定處斷。
中華民國刑法第210條：
偽造、變造私文書，足以生損害於公眾或他人者，處五年以下有
期徒刑。
中華民國刑法第219條：
偽造之印章、印文或署押，不問屬於犯人與否，沒收之。
附表一至四：
一、保險單借款約定書（保單號碼為：Ｚ000000000-00）借 款人
    （要保人）欄上之「丁○○」；同意人（被保險人）簽名欄
    上「丙○○」署押之各1 枚。
二、公司保險單借款約定書（保單號碼為：Ｚ000000000-0）上之
    借款人（要保人）簽名（章）欄偽簽「丁○○」署押1 枚；
    同意人（被保險人）簽名欄上「丙○○」署押1 枚；服務人
    員（即見證人）欄上偽簽「黃美雲」署押1 枚。
三、公司保險單借款約定書（保單號碼為：Ｚ000000000-0）上之
    借款人（要保人）簽名（章）欄偽簽「丁○○」署押1 枚；
    同意人（被保險人）簽名欄上「丙○○」署押1 枚；服務人
    員（即見證人）欄上偽簽「黃美雲」署押1 枚。
四、保單貸款支票簽收條要保人簽收欄（日期 6月12日）上偽簽
    「丙○○」署押 1枚；保單貸款支票簽收條要保人簽收欄上
    偽簽「丁○○」署押 1枚；保單貸款支票簽收條要保人簽收
    欄上偽簽「丁○○」署押1枚。


司法院資訊處製作；財團法人民間司法改革基金會備份。
